臺灣士林地方法院刑事判決　　　　　　　 94年度易緝字第2號
公　訴　人　臺灣士林地方法院檢察署檢察官
被　　　告　乙○○
上列被告因詐欺案件，經檢察官提起公訴（85年度偵緝字第16號）
，本院判決如下：
    主  文
乙○○無罪。
    理  由
一、公訴意旨略以：被告乙○○於民國81年11月間，藉口欲替告
    訴人甲○○介紹房屋買主而認識甲○○，詎被告乙○○乃意
    圖為自己不法之所有，趁機在台北市向告訴人甲○○借款新
    台幣（下同）20萬元，言明不久即可歸還，告訴人甲○○不
    知其詐，乃同意照借，並言明如房屋仲介成功，借款充作佣
    金免還，嗣被告乙○○明知房屋仲介未成，竟拒不返還借款
    ，迭經告訴人甲○○催討，被告乙○○均置之不理，嗣則逃
    逸無蹤，因認被告乙○○涉有刑法第339 第1 項之詐欺取財
    罪嫌。
二、按犯罪事實應依證據認定之，無證據不得認定其犯罪事實，
    又不能證明被告犯罪者，應諭知無罪判決，刑事訴訟法第
    154 條、第301 條第1 項分別定有明文。次按告訴人之告訴
    ，係使被告受刑事追訴為目的，故其陳述是否與事實相符，
    自應調查其他證據，以資審認；又犯罪事實之認定，應憑證
    據，如未能發現相當證據，或證據不足以證明，自不能以推
    測或擬制之方法，以為裁判基礎（最高法院52年度台上字第
    1300 號 、40年度台上字第86號判例參照）。另刑法第339
    條詐欺罪之成立，以意圖為自己或第三人不法所有，而施用
    詐術，使人將本人或第三人之物交付，或因而使自己或第三
    人得財產上之不法利益為要件。所謂施用詐術，必須被詐人
    因其詐術而陷於錯誤，若其所用方法，不能認為詐術，亦不
    致使人陷於錯誤，即不構成該罪（最高法院46年台上字第
    260 號判例參照）。而是否有意圖為自己或第三人不法所有
    ，施用詐術之行為，須依證據認定之，不能僅以交付財物或
    得到財產上利益及事後債務不履行之事實，遽推定行為人施
    用詐術。
三、公訴人認被告乙○○涉上開犯行，無非係以告訴人甲○○指
    稱被告向伊借款，並簽具本票1 紙為擔保，嗣被告竟未如期
    還款等節為據，惟訊之被告則堅決否認有何詐欺犯行，辯稱
    ：告訴人擬出售台北市○○路2 號1 樓房屋（即台北市○○
    區○○段4 小段建號1879號建物），伊仲介友人孫明德買受
    該屋，約定如買賣成交且房屋過戶，告訴人應支付仲介費35
    萬元，雙方洽談期間，因伊需款孔急，遂向告訴人預支20萬
    元仲介費，言明如房屋過戶完成，告訴人僅須再支付15萬元
    仲介費，反之，買賣不成，伊應將20萬元仲介費退還，此後
    ，告訴人與買受人孫明德完成交易，房屋確已過戶，伊當然
    無須退還預支之仲介費。嗣後，雖因告訴人無法兌現其對買
    受人孫明德可以上開建物向銀行貸款額度之承諾，雙方始解
    除買賣契約，此與伊無涉，當無庸退還預支之仲介費等語。
    是本件應審究者，乃被告向告訴人取得20萬元款項之際，是
    否施用詐術，及是否有不法所有之意圖。
四、經查，告訴人擬出售上開房屋，經被告仲介孫明德買受，買
    賣雙方洽談期間，被告以需款孔急為由，向告訴人借款20萬
    元，言明如房屋過戶完成，以此充為仲介費之一部，反之，
    買賣不成，被告應將20萬元仲介費退還等情，業據告訴人自
    承在卷（參見本院94年2 月16日準備程序），核予被告辯解
    收受款項之原因在於預支仲介費等語，論其實際，並無不符
    ，只不過就交付款項之原因，告訴人主觀上以借貸為法律原
    因，被告主觀上以預支仲介費為由。然不論交付款項之法律
    原因為何，被告與告訴人明確預約如上開房屋買賣成交，該
    筆款項將充為仲介費之一部，反之則應退回告訴人，被告亦
    明確告知告訴人因需款孔急，始預支上開款項，尚難認被告
    曾施用詐術，致告訴人對於交付款項之風險評估錯誤。而上
    開房屋因銀行貸款額度不足，雖一度過戶與買方孫明德，嗣
    後仍不免解除買賣契約，轉售予訴外人王淑珠等情，則為被
    告與告訴人所一致供承，並有上開建築改良物登記簿謄本1
    份在卷為憑，足見被告擔任該房屋買賣仲介人，確實力促房
    屋買賣之成立，並非虛枉假藉仲介之名而預支仲介費，而其
    為仲介人，系爭房屋買賣亦確實一度成立，本有權向告訴人
    索取仲介費，不論嗣後買賣契約解除，仲介費用是否必須返
    還，當非得僅以買賣契約解除，即認被告預支仲介費之行為
    有何不法所有之意圖。綜上所述，並無證據證明被告於向告
    訴人取得款項時，有積極虛構事實，或消極隱瞞資力不佳，
    而有施用詐術之行為，亦無證據證明被告於取得款項之際，
    預見該房屋買賣契約終將解除，仍以預支仲介費為手段圖得
    不法所有，此外，復查無其他積極證據足資證明被告涉犯公
    訴人所指之犯行，自屬不能證明犯罪，應諭知被告無罪之判
    決。
據上論斷，應依刑事訴訟法第301 條第1 項前段判決如主文。
本案經檢察官鄭世揚到庭執行職務。
中　　華　　民　　國　　94　　年　　5 　　月　　6　　日
　　          　　刑事第七庭審判長法  官  王梅英
                                  法  官  劉秉鑫
 　　　　　　　　　　 　　　      法  官  楊得君
以上正本證明與原本無異。
如不服本判決，應於判決送達後10日內，向本院提出上訴狀。
                                  書記官  曾韻蒔
中　　華　　民　　國　　94　　年　　5 　　月　　6　　日
